臺灣橋頭地方法院民事判決
110年度重訴字第106號
原      告  安泰商業銀行股份有限公司


法定代理人  丁予康  
訴訟代理人  鍾秉憲律師
被      告  協進投資股份有限公司

法定代理人  蔡仁義  
訴訟代理人  蔡詠晴律師
複代理人    洪仲澤律師
訴訟代理人  劉家榮律師
複代理人    陳正軒律師
上列當事人間請求分配表異議之訴等事件，本院於民國111年4月
20日言詞辯論終結，判決如下：
    主  文
一、本院108年度司執字第58887號強制執行事件於民國110年3月
    12日製作之分配表，其中次序5執行費新臺幣4萬7,619元、
    次序6被告受分配之優先債權新臺幣600萬元，應予剔除。
二、訴訟費用由被告負擔。
    事實及理由
一、原告主張：
　㈠債務人即被告法定代理人蔡仁義（下稱蔡仁義）前積欠原告
    借款未清償，經原告取得臺灣高雄地方法院91年度重訴字第
    666號、92年度重訴字第204號民事確定判決作為執行名義（
    下稱系爭執行名義）。原告陸續聲請強制執行後，僅部分受
    償，就未受償部分取得高雄地院91年度執字第35452號債權
    憑證（下稱系爭債權憑證）。原告於民國108年11月7日再持
    系爭債權憑證對蔡仁義聲請強制執行，由本院108年度司執
    字第58887號強制執行事件受理（下稱系爭執行事件）。
  ㈡系爭執行事件拍賣蔡仁義名下如附表所示之土地（下稱系爭
    土地），由附表編號1土地共有人蔡順美於109年9月23日以
    價金1,109萬6,000元拍定，惟被告於90年11月23日，以系爭
    土地為共同擔保，設定擔保債權總金額新臺幣（下同）600
    萬元之最高限額抵押權（下稱系爭最高限額抵押權）。本院
    於110年3月12日製作分配表（下稱系爭分配表），將系爭最
    高限額抵押權所擔保之債權列為優先債權，原告之債權則列
    為普通債權，惟系爭最高限額抵押權所擔保之借款債權不存
    在，基於抵押權之從屬性，系爭最高限額抵押權亦不存在，
    系爭分配表中分配次序5、6所載被告受分配金額應予剔除，
    爰依強制執行法第41條第1項規定，提起本訴等語。並聲明
    ：系爭分配表其中次序5執行費4萬7,619元、次序6被告受分
    配之優先債權600萬元，應予剔除。
二、被告則以：系爭最高限額抵押權係擔保蔡仁義於87年1月22
    日、89年12月1日、90年12月31日向被告所為借款本金債權6
    00萬元等語，資為抗辯。並聲明：原告之訴駁回。
三、兩造不爭執之事項：
  ㈠蔡仁義前積欠原告借款未清償，經原告取得系爭執行名義。
    原告陸續聲請強制執行後，僅部分受償，就未受償部分取得
    系爭債權憑證。原告於108年11月7日再持系爭債權憑證對蔡
    仁義聲請強制執行，由系爭執行事件受理。
  ㈡被告於90年11月23日，以系爭土地為共同擔保，設定系爭最
    高限額抵押權，登記之債務人為蔡仁義、存續期間為90年11
    月20日起至91年11月19日。
  ㈢系爭執行事件拍賣蔡仁義名下系爭土地，由附表編號1土地共
    有人蔡順美於109年9月23日以價金1,109萬6,000元拍定。本
    院於110年3月12日製作系爭分配表，將系爭最高限額抵押權
    所擔保之債權列為優先債權，原告之債權則為普通債權，並
    定分配期日為110年4月12日，原告於110年4月7日提出民事
    聲明異議狀，請求剔除被告受分配之債權，並於110年4月16
    日提起本件分配表異議之訴，於同日向本院民事執行處提出
    民事陳報狀，為起訴之證明。
  ㈣被告於109 年9 月28日具狀聲明參與分配，經本院民事執行
    處命被告補正抵押權設定契約書、他項權利證明書、抵押債
    權證明文件（確定證明書正本），被告於109 年10月20日具
    狀陳稱遺失抵押權設定契約書，並提出他項權利證明書、蔡
    仁義於107 年12月31日所簽發，票載金額600 萬元、票據號
    碼245251號、未載到期日之本票（下稱系爭本票），及高雄
    地院就系爭本票准予強制執行之109 年9 月16日109 年度司
    票字第4483號本票裁定（下稱系爭本票裁定）及確定證明書
    正本。
  ㈤系爭分配表及分配期日通知，於110 年3 月19日送達被告。
    被告於110 年3 月26日具狀提出匯款入帳聲請書，及借款契
    約書，請求領款。
  ㈥系爭分配表附註二記載：表列第1 順位抵押權人即被告聲明
    參與分配，因有受償，逕扣繳執行費47,619元予國庫. . .
    。又其應提出與他向權利證明書所載最高限額抵押權存續期
    間內之抵押權債權證明文件正本（例如借款契約或借據等）
    ，始得領款。附註三記載：併案債權人即被告（109 司執
    59422 ）提出執行名義正本（本院109 年度司票字第4483號
    民事確定裁定）聲請併案執行時，已逾強制執行法第32條第
    1 項所定參與分配之期間，依同法第32條第2 項規定，此併
    案債權僅得就本件未逾時聲明參與分配之債權人受償餘額而
    受清償，故列計此併案債權及併案執行費之次序為次普通，
    被告雖主張此併案執行名義所載系爭本票債權，為本件第一
    順位最高限額抵押權所擔保之債權，應列計為優先清償云云
    ，然查，該本票所載發票日為107 年12月31日，已逾前述本
    件第一順位最高限額抵押權之存續期間（90年11月20日至91
    年11月19日），本院依職權形式審查，無從認定該本票債權
    為上開抵押權所擔保之債權，自不能將此併案債權之受償次
    序列計為優先等語。
  ㈦蔡仁義於78年間起為被告之董事，85年11月7 日起迄今擔任
    被告之董事長。
四、本件之爭點：
    系爭最高限額抵押權是否存在？原告請求剔除系爭分配表其
    中次序5執行費4萬7,619元、次序6被告受分配之優先債權60
    0萬元，有無理由？
六、本院之判斷：
  ㈠按當事人主張有利於己之事實者，就其事實有舉證之責任。
    但法律別有規定，或依其情形顯失公平者，不在此限，民事
    訴訟法第277條定有明文。次按稱消費借貸者，謂當事人一
    方移轉金錢或其他代替物之所有權於他方，而約定他方以種
    類、品質、數量相同之物返還之契約，民法第474條第1項亦
    有明文。是此，消費借貸法律關係之成立，須具備借貸意思
    合致及交付借貸物等特別要件，當事人如主張有金錢借貸關
    係存在，除須證明有金錢之交付外，尚須就雙方借貸意思表
    示合致，負舉證責任（最高法院104年台上字第1946號判決
    意旨參照）。被告主張系爭最高限額抵押權所擔保之債權，
    為其與蔡仁義間成立之本金600萬元消費借貸債權一情，為
    原告所否認，應由被告就其與蔡仁義間借款600萬元之借貸
    意思表示合致，及該款項已如數交付等事實，負舉證責任。
    經查：
　　⒈被告雖辯稱其於87年1月22日自被告名下原告銀行帳戶匯款
      649萬3,000元予蔡仁義等股東、於89年12月1日自被告名
      下原告銀行帳戶匯款156萬元予蔡仁義等股東、90年12月3
      1日自被告名下中國信託商業銀行股份有限公司（下稱中
      信銀行）帳戶匯款667萬元予蔡仁義等股東，以交付蔡仁
      義借款，嗣被告與蔡仁義約定，結算借款本金總額為600
      萬元云云，並提出其會計助理即訴外人陳○○製作之會計帳
      冊（下稱系爭帳冊）為證（見本院卷第133頁至第147頁）
      。
　　⒉惟查，依證人陳○○於本院證稱：我於67年至100年間擔任被
      告之會計助理，系爭帳冊是被告當時的經理葉登財交待我
      以電腦繕打製作，其上記載蔡仁義等股東於87年1月22日
      、89年12月1日、90年12月31日分別向被告借款649萬3,00
      0元、156萬元、667萬元，及被告分別於上開時間從銀行
      帳戶提領上開金額，借給蔡仁義等股東，「等」是指同時
      好幾個股東，當時被告之監察人蔡○○應該知悉並同意借款
      ，否則蔡○○不會蓋章等語（見本院卷第216頁至第221頁）
      ，固可認被告與「蔡仁義等」多位股東間，於87年1月22
      日、89年12月1日、90年12月31日分別有借款649萬3,000
      元、156萬元、667萬元之消費借貸合意。然就借款有無交
      付乙節，證人陳○○證陳：我不記得我有無去原告銀行、中
      信銀行提領或匯款649萬3,000元、156萬元、667萬元等語
      （見本院卷第217頁至第219頁），經核原告提出之存款當
      其交易明細表，被告名下原告銀行帳戶於87年1月22日、8
      9年12月1日並無匯款649萬3,000元、156萬元與他人之交
      易紀錄（見本院卷第241-2、261頁），而被告名下中信銀
      行帳戶於90年12月31日，亦無匯款667萬元之交易紀錄，
      經中信銀行函覆本院明確（見本院卷第233頁），難認被
      告就其交付借款予蔡仁義之事實，已盡舉證責任，應認被
      告與蔡仁義間之消費借貸關係不成立。
  ㈡又按最高限額抵押權者，謂債務人或第三人提供其不動產為
    擔保，就債權人對債務人一定範圍內之不特定債權，在最高
    限額內設定之抵押權，民法第881條之1第1項定有明文。次
    按民法第881條之12第1項規定：「最高限額抵押權所擔保之
    原債權，除本節另有規定外，因下列事由之一而確定：二、
    擔保債權之範圍變更或因其他事由，致原債權不繼續發生者
    。」。被告陳稱蔡仁義對其最後一筆借款發生時間為90年12
    月31日，蔡仁義亦於本院陳稱：被告已不願再借款予我等語
    （見本院卷第223頁、第295頁），且系爭最高限額抵押權登
    記之存續期間91年11月19日已屆至，堪認系爭最高限額抵押
    權已因所擔保之消費借貸債權不繼續發生而確定。惟依上所
    論，被告不能證明其與蔡仁義間，確有600萬元之借款交付
    ，應認系爭最高限額抵押權所擔保之消費借貸債權不成立，
    基於抵押權之從屬性，系爭最高限額抵押權亦不存在，被告
    自無從於系爭執行事件以第一順位抵押權人身分參與分配。
    從而，原告請求將系爭分配表中次序5被告參與分配之執行
    費4萬7,619元、次序6被告受分配之優先債權600萬元剔除，
    即屬有據，應予准許。
七、綜上所述，原告依強制執行法第41條第1 項規定，請求剔除
    系爭分配表其中次序5執行費4萬7,619元、次序6被告受分配
    之優先債權600萬元，為有理由，應予准許。
八、本件事證已臻明確，兩造其餘主張陳述及所提之證據，經審
    酌後於本件判決結果無影響，爰不逐一論述，附此敘明。
九、據上論結，原告之訴為有理由，判決如主文。
中　　華　　民　　國　　111 　年　　5 　　月　　11　　日
          　　民事第三庭  法    官  張立亭 
以上正本係照原本作成。
如不服本判決，應於送達後20日內，向本院提出上訴狀並表明上
訴理由，如於本判決宣示後送達前提起上訴者，應於判決送達後
20日內補提上訴理由書（須附繕本）。
中　　華　　民　　國　　111 　年　　5 　　月　　11　　日
  　　　　　　　　　　　　書 記 官  洪嘉鴻
 附表
編號 性質 財產內容 權利範圍  1 土地 高雄市○○區○○段000 地號 1/3  2 土地 高雄市○○區○○段000 ○ 000○000○000 地號 全部